【裁判字號】    97,醫,7
【裁判日期】    991130
【裁判案由】    損害賠償
【裁判全文】
臺灣臺北地方法院民事判決                 97年度醫字第7號
原      告  趙呂淑貞呂水柳之.
            林呂淑華呂水柳之.
            呂林桂英呂水柳之.
兼上 共同
訴訟代理人  呂政興  呂水柳之.
原      告  呂學梓  呂水柳之.
被      告  陳坤源
            嚴崇仁
共      同
訴訟代理人  古清華律師
上列當事人間請求損害賠償事件，本院於民國99年11月3 日言詞
辯論終結，判決如下：
    主      文
原告之訴駁回。
訴訟費用由原告負擔。
    事實及理由
壹、程序方面：
一、按能獨立以法律行為負義務者，有訴訟能力，民事訴訟法第
    45條定有明文。成年人如未受禁治產宣告，除有心神喪失、
    無意識或精神錯亂而達喪失意思能力程度之情形外，均享有
    完全之行為能力，能獨立以法律行為負擔義務，自不能謂為
    無訴訟能力。被告雖提出本件起訴時之原告即呂水柳於訴外
    人國立臺灣大學醫學院附設醫院（下稱臺大醫院）之「住院
    病患身體評估記錄表」一紙，欲圖證明呂水柳於民國95年10
    月1 日時之認知功能已異常，是以其起訴之際已有訴訟能力
    之欠缺，本件訴訟應非基於其本人之意願而提起云云。惟細
    譯上開評估記錄表記載，呂水柳認知功能異常之原因主要在
    於其「記憶力障礙」、「計算能力障礙」，與意思能力發生
    困難之程度尚屬有別，且未認其有喪失意識或精神錯亂之情
    形，復觀呂水柳係16年12月6 日生，為成年人，有戶籍謄本
    在卷可稽（見卷二第22頁），又未受禁治產之宣告，審酌記
    錄表之日期為95年10月1 日，距呂水柳起訴時即96年10月31
    日已有年餘，其是否與斯時之精神狀況相符，本非無疑，難
    認其無意思能力，揆之前揭說明，似不能謂呂水柳為無訴訟
    能力人，被告辯以呂水柳之起訴，與民事訴訟法第249 條第
    1 項第4 款之規定不符，於法不合云云，即乏依據。嗣呂水
    柳雖於98年11月30日死亡，亦有前揭戶籍謄本記事欄內容可
    按，其繼承人即為本件現任原告（見卷二第14頁之繼承系統
    表），本院已於99年8 月19日以裁定命渠等承受訴訟（見卷
    二第34-35 頁），合先述明。
二、次按訴狀送達後，原告不得將原訴變更或追加他訴。但請求
    之基礎事實同一，不甚礙被告之防禦及訴訟之終結者，不在
    此限。民事訴訟法第255 條第1 項第2 款及第7 款分別定有
    明文。查原告起訴時原主張：被告應給付原告新臺幣（下同
    ）500 萬元及自起訴狀繕本送達被告之翌日起，按年息5 ％
    計算之利息（見北調卷第2 頁）。嗣以被告嚴崇仁、陳坤源
    之侵權行為過失比例分別為六成與四成，並經提出據以計算
    損害賠償單據，於98年10月14日當庭具狀變更聲明為：被告
    嚴崇仁應給付3,905,998 元、陳坤源應給付2,603,999 元予
    原告（見卷一第256 頁），惟當庭陳明減縮精神慰撫金部分
    ，總金額仍維持500 萬元（見卷一第251 頁反面）。經核原
    告前揭所為訴之變更，在社會上可認為相關連，且就原請求
    之訴訟及證據資料，於審理繼續進行在相當程度內具有一體
    性，且對於被告之防禦及訴訟之終結亦無重大不利益，揆諸
    前揭規定，自應准許。
三、原告呂學梓經合法通知，未於言詞辯論期日到場，核無民事
    訴訟法第386 條所列各款情形，爰依被告聲請，由其一造辯
    論而為判決。
貳、實體方面：
一、原告主張：渠等之父呂水柳於95年9 月28日因食慾不振，身
    體疲累、乏力多日且體重急遽減輕，前往臺大醫院急診，經
    初步檢查後於翌日安排住院，由內科醫師即被告嚴崇仁為其
    負責後續檢查及治療，依檢查結果顯示，呂水柳之白血球數
    量持續增高達18000/cmm 左右，而血蛋白指數明顯降至3g/d
    L ，其他功能指標檢查則無明顯異常，呂水柳住院前後皆無
    氣喘、咳嗽、咳痰等呼吸道感染症狀，入院之初竟以疑似呼
    吸道感染給藥治療，經一月整仍未尋獲真正病因，嚴崇仁顯
    已延誤治療，且其未留意及掌控病患營養狀況，致病況逐漸
    惡化，體重更減，由原可少量進食、正常行動，演變為以鼻
    胃管餵食，體力嚴重衰退而無法起床站立，更致免疫力衰竭
    ，於同年10月31日感染吸入性肺炎併發腎臟功能衰竭，嚴崇
    仁復未正確給予藥物，病情於未見好轉之下，惡化至敗血性
    休克，於11月4 日緊急轉入加護病房插管治療，呂水柳於加
    護病房時腹部反轉趨疼痛，經超音波檢查後，僅被告知膽囊
    發炎，建議以抗生素治療，經數日後仍未見改善，始於同年
    11月15日由該院外科醫師即被告陳坤源負責施作膽囊切除手
    術，惟當時切除之膽囊外觀光滑無發炎紅腫之異常顏色，陳
    坤源亦有誤診之嫌，嗣術後二日仍有發燒情形，白血球又升
    高至15000/cmm 至20000/cmm ，經斷層掃描查，始知胰臟出
    現囊腫，併胰臟酵素指數升高，且總膽管疑有小顆粒結石，
    可能因此造成膽汁及胰臟酵素阻塞，進而引起術後再度發炎
    症狀，而陳坤源亦坦承在膽囊切除手術時無一併檢查總膽管
    之結石情形，自有未徹底及妥善處理所造成之疏失，呂水柳
    經抗生素治療數日，於同年12月9 日轉入呼吸訓練中心持續
    治療，期間追蹤其胰臟酵素指數仍偏高，白血球數仍高居不
    下，脫離呼吸器尚屬困難，迨病況漸趨穩定後，於96年5 月
    15日由家屬將其轉至板橋國泰醫院呼吸照護病房治療，終因
    肺炎併發敗血症，引發氣管軟化併呼吸衰竭，於98年11月13
    日病逝。呂水柳上開病程演進，顯與嚴崇仁未使用全身性電
    腦斷層掃瞄，及時發現其有慢性胰臟炎之消化系統病灶，延
    誤診斷並施以正確治療，復疏於補充照護呂水柳於治療期間
    所需營養，導致體力衰退、營養不良，致發生肺衰竭、腎衰
    竭等重症，並與陳坤源未以有效電腦斷層掃瞄檢查及診斷，
    將可能有假性囊腫現象之急性胰臟炎誤診為急性膽囊炎，投
    以錯誤之治療行為，復未於手術過程中使用Ｘ光攝影，及早
    發現總膽管結石導致造成膽汁及胰臟酵素阻塞進而引起發炎
    等情，相互間具有因果關係。被告等應就呂水柳為此延長住
    院時間至96年5 月15日始轉院，期間亦反覆感染吸入性肺炎
    ，造成嚴重後遺症，身心倍極痛苦煎熬終至病逝，所增加支
    出醫療費用、看護費用、生活必要費用暨生活輔助器具部分
    ，連帶增加之電費及受有精神上之痛苦所得請求之精神慰撫
    金，請求渠等分別依60％及40％之比例負擔，合計500 萬元
    ，爰依民法上侵權行為及繼承之法律關係提起本件訴訟等語
    。並聲明：被告應給付原告500 萬元及自起訴狀繕本送達之
    翌日起至清償日止，按年息5％計算利息。
二、被告則以下列等語資為置辯，並均聲明：原告之訴駁回。
(一)、嚴崇仁部分：病患呂水柳於入院時為79歲高齡人士，於就醫
    前已罹患慢性阻塞性肺病及高血壓，因長期服用類固醇，導
    致發生壓抑其免疫系統之副作用，其年老體弱、免疫力低下
    ，於白血球數目居高不下，伴隨住院前食慾減低、體重減輕
    ，恐有呼吸、泌尿、內分泌、心血管、造血或神經等多處器
    官感染現象，嚴崇仁於95年10月2 日依病患發生之呼吸道症
    狀，懷疑有呼吸道感染，囑以抗生素Augmentin 治療，持續
    輔以化痰藥、吸入性支氣管擴張劑及類固醇治療，因疑似發
    生藥物過敏之不良反應而停藥，於95年10月9 日未見白血球
    降低，照會感染科後認有呼吸道或泌尿道感染，以Zinnat抗
    生素治療，復有泌尿道症狀、前列腺壓痛、前列腺液白血球
    升高等症，疑為前列腺炎，改以Ciproxin治療，95年10月21
    日出現發燒、痰量增多，疑似呼吸道感染，改以Fortum抗生
    素治療，加強拍痰與抽痰，95年10月29日發現腎功能異常，
    疑為藥物不良反應停用Fortum，95年11月1 日有呼吸困難及
    其他呼吸道症狀，且兩側有肋膜積水，除注射白蛋白與利尿
    劑幫助排水，並使用Tazocin 抗生素及BiPAP 呼吸器，同時
    輔以心臟超音波檢查排除感染性心內膜炎，痰液檢查排除肺
    結核，腫瘤標記檢查篩檢是否罹患腫瘤，VDRL檢查篩檢是否
    罹患梅毒與某些免疫疾病，糞便潛血檢查篩檢消化道病變，
    寄生蟲卵檢查以排除因寄生蟲所引發的感染問題，腹部超音
    波檢查以排除腹腔內感染、發炎、腫瘤等疾病，抗核抗體檢
    查篩檢免疫疾病，全身性之鎵掃瞄（Ga Scan ）試圖定位感
    染發炎位置，僅發現有輕微鼻竇發炎，LDH 、LAP score 等
    排除血液腫瘤疾病，且會診復健科、感染科、肝膽腸胃科、
    泌尿科、耳鼻喉科、血液腫瘤科等各專科醫師，欲釐清並排
    除可能或不可能之病因，並教導安全吞嚥方式，囑家屬注意
    施行拍痰與抽痰，惟上開醫療檢驗動作，仍無法確查病患白
    血球升高原因，亦無法完全排除其他潛藏疾病，考量同年10
    月25日為病患進行之腹部超音波檢查、鎵掃描併身體徵狀，
    均未顯示有胰臟病變，原告主張嚴崇仁有未盡醫療上注意義
    務，致疏未及早發現病患有胰臟炎、膽囊炎、膽管發炎等，
    非屬實在，嚴崇仁除積極囑予上開治療，尚對病患給予改變
    飲食頻率、飲食方式、飲食質地、建議使用腸道營養補充品
    、停用影響食慾藥物等處置，嗣病患進食量持續變少且嗆到
    情況增多，始改用鼻胃管餵食，期間為其注射白蛋白血液製
    劑，其目的在促進利尿劑改善其肋膜積水現象，非營養之補
    充，另病患於同年11月4 日轉入加護病房後，即非由嚴崇仁
    為其治療，此後處置與其無涉。
(二)、陳坤源部分：病患於同年11月4 日因肺炎併呼吸衰竭、急性
    腎衰竭與上消化道出血而轉入加護病房照顧，同年11月9 日
    因右上腹疼痛，加護病房醫師為其進行超音波檢查，懷疑發
    生急性膽囊炎，經陳坤源會診後，鑑於當時病況不甚穩定，
    施行外科手術風險較高，乃建議先行以內科治療為主並繼續
    觀察，嗣因未改善再以超音波檢查，發現成為膽囊膿瘍而膽
    管與胰臟則無異狀，陳坤源會診評估後，即詳盡向其家屬說
    明必以切除手術為治療手段，取得同意後於同年月15日進行
    膽囊切除手術，目的僅在於切除業已發炎之膽囊，並無一併
    探查胰臟及總膽管結石之必要，考量病況，醫療上宜速戰速
    決，不應橫生枝節，且術後無發現胰臟炎之跡象，也無抽血
    或影像檢查與胰臟炎相關，於術後10日內病患原右上腹因膽
    囊炎導致疼痛改善，顯示手術成功無誤，其後95年12月1 日
    為其進行腹部超音波檢查，顯示當時總膽管略有腫脹但無結
    石，考其原因應係術後傷口未完全復原使膽汁排出不易所致
    ，95年12月11日經電腦斷層檢查，顯示有胰臟炎併偽性囊腫
    ，疑似總膽管有一小結石，嗣經禁食及靜脈輸液治療後，胰
    臟炎之症狀已趨改善，於96年1 月25日核磁共振檢查結果，
    更排除總膽管結石現象，足見陳坤源並無誤診，雖於手術過
    程未施予總膽管探查及胰臟檢查術，其原因為避免不必要之
    併發症外，所為醫療行為並無過失。
三、兩造不爭執事項：
(一)、呂水柳於95年9 月28日因倦怠無力赴往臺大醫院就診，同年
    月29日辦理住院，迄至95年11月4 日前均由嚴崇仁醫師擔任
    主治醫師，其後因肺炎併呼吸衰竭，急性腎功能惡化等，轉
    入加護病房治療，復因同年11月15日因右上腹持續疼痛，進
    行腹部超音波檢查顯示有膽囊膿瘍，故於同日由陳坤源得原
    告呂政興同意後為病患施作膽囊切除手術，有原告提出之病
    歷資料在卷可按（見北調卷第5-428 頁）。
(二)、呂水柳於96年5 月15日轉至板橋國泰醫院呼吸照護病房繼續
    治療，終因肺炎併發敗血症，引發氣管軟化併呼吸衰竭，而
    於98年11月13日病逝，此有死亡證明書在卷可稽（見卷二第
    9頁）。
四、兩造爭執事項及法院判斷理由：
(一)、嚴崇仁醫師是否有疏於檢驗，延誤診斷病因及治療之過失？
(二)、嚴崇仁醫師是否有疏於補充營養使病患免疫力低下，導致反
    覆感染吸入性肺炎、腎功能衰竭，致引發呼吸衰竭併敗血性
    休克等情形？
(三)、陳坤源醫師是否有將病患胰臟囊腫誤診為膽囊炎，而將之切
    除之情事，且延誤胰臟發炎之病情？
    茲就兩造爭點及本院得心證理由分述如下：
(一)、嚴崇仁醫師是否有疏於檢驗，延誤診斷病因及治療之過失？
    原告雖主張嚴崇仁醫師有上述過失云云，惟查：呂水柳於95
    年9 月28日因全身不適、體重減輕及胃口不佳而赴往臺大醫
    院就診並收住院，又住院期間發現血中白血球持續過高（00
    000-00000cmm）等情，有卷附病歷資料在卷可佐，並為雙方
    到庭不爭執，因病患年齡已屆79歲，雖已戒煙15年，但因過
    去曾抽煙長達40年之久，有慢性阻塞性肺病，需長期使用類
    固醇治療，這次因全身不適，體重減輕，胃口不佳而住院治
    療，住院期間發現血中白血球持續過高（00000-00000/立方
    毫米），除了使用類固醇的因素外，也懷疑病人有呼吸道和
    泌尿道感染，故嚴崇仁醫師請感染科和泌尿科會診後，依照
    專家意見，給予相關檢查和合宜的抗生素治療，由於病情複
    雜，擔心病患有其他潛在性的問題，例如潛隱的感染病灶（
    occult infection），惡性腫瘤，消化道的毛病，免疫系統
    的問題等，所以安排心臟超音波來排除感染性心內膜炎；安
    排痰液結核菌檢查來排除肺結核感染；安排VDRL檢查來排除
    梅毒感染；安排糞便寄生蟲卵檢查來排除寄生蟲感染；安排
    腹部超音波檢查來排除腹腔內病灶；核子醫學鎵掃描（Gall
    ium scan）是臨床找不到感染或腫瘤病灶時，利用此檢查來
    尋找可能的潛隱病灶，嚴崇仁也安排了這個檢查，以上的各
    項檢查都是為了尋找可能的病灶所必需的檢查，此外，安排
    LAP score 來排除血液腫瘤疾病；安排甲狀腺促進激素檢查
    來了解甲狀腺功能；安排ANA 來排除免疫系統疾病；安排CA
    199,CA125,PSA,CEA,AFP 等腫瘤標記來篩檢惡性腫瘤，由於
    病患喝水容易嗆到，所以會診復建科評估和教導病患正確吞
    嚥的技術；安排會診耳鼻喉科來判斷鼻竇炎和下巴附近之變
    化和白血球過高是否相關，也會診血液腫瘤科醫師來診斷病
    患是否有血液腫瘤疾病，安排消化系之醫療人員做腹部超音
    波，結果顯示除了膽結石，右腎水泡之外，其餘部份沒有毛
    病，包括胰臟是正常的，此均有前述病歷資料在卷可按，可
    見嚴崇仁除積極追查其感染位置，並針對臨床上表現之症狀
    給予抗生素治療，同時篩檢排除可能引起白血球數增加之病
    因，並會診各專科醫師協同診治，日後病患雖發生急性腎衰
    竭，應非可歸責於其醫療處置甚明，又本件經兩造同意函詢
    行政院國軍退除役官兵輔導委員會臺北榮民總醫院（下稱臺
    北榮總），就嚴崇仁醫療行為提供鑑定意見，經該院以98年
    7 月21日北總內字第0980015496號函覆稱：「綜觀上述處置
    符合醫療常規」等語（見卷二第164-172 頁），核嚴崇仁醫
    師根據呂水柳針臨床上表現所為檢查，係符合醫療行為之醫
    療常規。原告雖另主張嚴崇仁醫師於病患入院時即已發現其
    白血球數過高，惟未施予電腦斷層掃描，致未及時發現病患
    消化道系統病灶，錯失治療慢性胰臟炎之時期云云；惟按白
    血球在人體中俱有重要的防禦功能，一般而言，白血球可因
    感染症、發炎、過敏、腫瘤、自體免疫疾病、組織壞死、物
    理性刺激、情緒反應或藥物之影響等原因升高，而白血球可
    分很多種，包括：嗜中性球、嗜酸性球、嗜鹼性球、淋巴球
    、單核球等，不同病因造成不同種類的白血球增加，若有白
    血球增加，需進一步檢查白血球分類並追究原因，非可以電
    腦斷層攝影而一概而論，考量病患入院前有食慾不振、體重
    減輕、白血球過高等情，其原因必須考慮很多，如糖尿病、
    甲狀腺功能亢進、腫瘤及其他少見之情形或疾病，甫以入院
    前即有慢性阻塞性肺炎，入院時伴隨明顯之呼吸道症狀，因
    此，沒有單一症狀可做為診斷依據，其病症堪稱複雜，嚴崇
    仁以如上述之檢驗方式，一一排除可能病徵，並投以正確之
    抗生素治療，且依病患呈現之病症會診各專科醫師，視病症
    之發展決定是否需進一步進行檢查，並無未盡應行之必要注
    意義務，原告雖質疑嚴崇仁並未立即進行電腦斷層攝影檢查
    ，以發覺病患有慢性胰臟炎之可能，本院固然能夠理解及體
    會，但該病患之臨床症狀表現多端，依病歷資料之記載，嚴
    崇仁確有執行腹部超音波檢查及全身性之鎵掃瞄檢查，並將
    其列入鑑別診斷之依據，而當時腹部超音波之結果顯示，除
    了膽結石，右腎水泡之外，其餘部份沒有毛病，包括胰臟是
    正常的，故難以判定有進一步執行電腦斷層攝影之必要，嚴
    崇仁醫療行為，既已符合一般公認之醫療行為準則，並無診
    斷錯誤及違反行為義務之情事，本院無法以前揭事由苛求嚴
    崇仁，即不能逕以此認定其有過失，復參酌前述臺北榮總醫
    院鑑定意見認為：「因病患到院時病情複雜合併多項疾病，
    故無法判斷食慾衰退、體重減輕是否單純由電腦斷層檢查報
    告的慢性胰臟炎診斷所引起。」等語，從而原告上開主張，
    即屬無據。
(二)、嚴崇仁醫師是否有疏於補充營養使病患免疫力低下，導致反
    覆感染吸入性肺炎、腎功能衰竭，致引發呼吸衰竭併敗血性
    休克等情形？
    關於原告主張：嚴崇仁醫師自95年10月31日至同年11月4 日
    之間，未正確使用藥物治療病患之吸入性肺炎及腎衰竭，致
    引發呼吸衰竭及敗血性休克云云，惟依前述臺北榮總醫院鑑
    定意見以為：「1.根據目前定義，若體溫大於攝氏三十八度
    ，心跳大於每分鐘二十次，血中白血球大於12000/立方毫米
    ；四項中有兩項以上，則稱為全身性發炎反應症候群；病人
    若有感染病灶，再加上全身性發炎反應症候群，則稱之為敗
    血症；若敗血症併有血壓之收縮壓小於九十毫米汞柱，或比
    平常血壓低四十毫米汞柱，則稱之為敗血性休克。根據民國
    95年4 月11日（應為95年11月4 日之誤繕）病人轉住加護病
    房的病歷顯示，病人沒有發燒（體溫攝氏三十六度二），血
    壓118/80毫米汞柱，仍在平常血壓範圍內（140-100/97-67
    毫米汞柱），但心跳過快（每分鐘120 次），血中白血球增
    多（25610/立方毫米），而且又有肺炎，故病患為敗血症，
    未達敗血性休克。2.95年10月31日原告腎功能變差，吸入性
    肺炎，慢性阻塞性肺病（COPD）急性惡化，導致呼吸衰竭和
    敗血症。醫療人員安排胸部Ｘ光檢查診斷肺炎，使用鼻胃管
    灌食來改善病人的營養狀態，給予適當之液體補充來改善腎
    功能，使用losec 及輸血來治療上消化道出血，處方後線廣
    效抗生素Tazocin 來治療肺炎及敗血症，使用BiPAP 來治療
    呼吸衰竭，和家屬討論必要時要插氣管內管來幫助呼吸，於
    95年11月4 日轉送加護病房，並且建立中心靜脈導管等措施
    ，都是符合醫療常規。」等語，有鑑定報告內容在卷可按（
    見本院卷二第164-165 頁），由上述內容可知，病患當時雖
    為敗血症，未達敗血性休克，且嚴崇仁於其有肺炎及腎衰竭
    症狀時，已為相應之醫囑記載，其醫療行為並無過失，已如
    前述，足認嚴崇仁已依醫療常規及醫療法規為診治行為。至
    於原告主張嚴崇仁疏於補充營養，使病患免疫力低下云云，
    惟查：本件病患就醫時即為高齡患者，長期罹患慢性阻塞性
    肺炎，於服用類固醇等免疫抑制劑，使抵抗力較一般常人差
    之情況下，自容易發生感染，屬引發敗血症之高危險群，雖
    維持病人的體重及體蛋白儲存量且提供足量的維生素及微量
    營養素，可減少體內各種分子儲藏量的降低，以及促進傷口
    癒合，惟原告主張用以補充營養之白蛋白制劑是醫療上針對
    某種疾病所需的一種補充制劑，通常用來提高血漿蛋白及補
    充血容量，是藥不是營養品，從營養角度來看，白蛋白的營
    養價值並不高，它所含的氨基酸組織中，谷氨酸、天門冬氨
    酸、賴氨酸及精氨酸較多，而人體必需的氨基酸，如色氨酸
    和異亮氨基酸等含量並不高（網址參照：http://tw.mybbbl
    og.yahoo.com/jw!1i5V3WiV3WiBQEegzIegzIZBmLI-/aticle?
    mid =370-/ar），嚴崇仁醫師辯稱：其以腸道營養補充品，
    非以白蛋白製劑為營養補充，調整並教導病患正確吞嚥技術
    ，盡力避免病患免疫力持續低下以及吸入性肺炎等語，核屬
    有據，符合國內現行醫療常規，惟仍無法避免病患因免疫不
    足容易感染，引發腎功能衰竭、呼吸道衰竭，致引發敗血症
    等情，核與首揭鑑定意見相符，原告前揭主張，並不足採。
(三)、陳坤源醫師是否有將病患胰臟囊腫誤診為膽囊炎，而將之切
    除情事，且延誤胰臟發炎之病情？
 1、按所謂相當因果關係，係指依經驗法則，綜合行為當時所存
    在之一切事實，為客觀之事後審查，在一般情形上，有此同
    一條件，足以發生同一之結果者，該條件即為發生結果之相
    當條件，其行為與結果為有相當之因果關係。反之，若在一
    般情形上，有此同一條件存在，依客觀之審查，不必皆發生
    此結果，該條件與結果尚非相當，而僅屬偶發之事實，其行
    為與結果間即難認為有相當因果關係，有最高法院96年度臺
    上字第2032號判決意旨參照。
 2、原告主張陳坤源為病患施作膽囊切除手術有過失云云，惟查
    ：(1)系爭手術醫療處置過程，業經前述臺北榮總進行鑑定，
    並無可議之處，經本院審核該鑑定書所記載：「病患於95年
    11月7 日開始右上腹痛，95年11月8 日接受腹部超音波檢查
    發現膽囊壁增厚，疑膽結石，及Murphy's sign 陽性（膽囊
    發炎理學檢查特徵），由臨床表現及腹部超音波檢查而診斷
    急性膽囊炎乃合乎醫學常理判斷。由於病人病況不穩，合併
    呼吸衰竭、腎衰竭等多項內科疾病，考慮到手術風險極高，
    故先建議內科保守療法。但經過數日保守療法無效，病情加
    劇及發燒、腹痛及無法進食，於96年11月15日腹部超音波檢
    查仍顯示膽囊炎及疑惡化至膽膿瘍。由於內科保守療法失敗
    ，在不得已的情況下考慮手術，並與病患兒子呂政興充分解
    釋手術之必要性與危險性後，病患兒子呂政興於病程記錄及
    手術同意書簽名，病患於95年11月15日接受膽切除手術。病
    程記錄記載手術發現1.膽囊腫脹及壁水腫2.總膽管無擴張3.
    多顆膽結石4.至少700ml 乾淨腹水5.無白色（white ）膽汁
    6.無（膽囊）破裂病兆。術後外科部分恢復良好，並無相關
    之合併症與後遺症。由術前臨床臆斷及術中膽結石之發現，
    及術後電腦斷層顯示胰臟炎之診斷，膽囊切除在感染性疾病
    合併右上腹疼痛，及預防胰臟炎上有其正當性及必要性。」
    等語，足見當時依臨床上檢查結果，顯示病患確實有膽囊炎
    及疑惡化至膽膿瘍，又依病程記錄記載手術發現膽囊腫脹及
    壁水腫等語，膽囊切除是有其正當性及必要性，原告主張陳
    坤源當時切除之膽囊外觀光滑無發炎紅腫之異常顏色等節，
    質疑膽囊手術切除之必要性，並無所據。(2)原告復主張陳坤
    源為膽囊切除手術時，是否應一併檢查聯結之總膽管是否有
    未清除之膽結石？而造成術後數日胰臟出現數個囊腫，胰臟
    酵素指數升高云云，惟查：「由於術前臨床表現及多次超音
    波檢查無阻塞性黃疸、膽道擴張及胰臟發炎之現象，故在病
    人病況不穩定及只懷疑膽囊炎的緊急手術情況下，只行膽切
    除，並未行膽道及胰臟檢查以縮短手術時間及避免不必要之
    合併症乃合乎醫療處置原則。術後因血液ALK.P 及G-GT（膽
    道指數）升高，超音波顯示總膽管擴張，於95年12月11日接
    受電腦檢查發現慢性胰臟炎及疑偽性囊腫及疑總膽管一粗細
    小（tiny）結石。胰臟炎之原因很多，而最常見之原因為膽
    結石及喝酒，故膽結石患者接受膽切除正是避免反覆性胰臟
    炎走向慢性胰臟炎惡化最好的方法。術後電腦斷層檢查發現
    慢性胰臟炎及疑偽性囊腫與外科手術時無一併檢查膽總管及
    胰臟並無因果關係。至於細小（tiny）總膽管結石，大多會
    自行排出，並非一定要手術取出。依96年1 月25日核磁共振
    檢查結果亦証實總膽管結石已消失，亦無胰臟炎惡化之現象
    ，足見外科手術之合理性與正當性。」等語，有卷附臺北榮
    總鑑定報告在卷可按（見本院卷第165-170 頁），由上可知
    病患於95年11月15日手術後至95年11月28日期間無醫學上證
    據顯示病患有明顯胰臟炎跡象，於95年12月1 日所進行之腹
    部超音波檢查結果僅為總膽管擴張，當時並無總膽管結石之
    報告，總膽管擴張可為膽囊切除手術術後不明原因之常見變
    化，病患於手術後之95年12月11日接受電腦檢查發現慢性胰
    臟炎及疑偽性囊腫及疑總膽管一粒細小結石，此一慢性胰臟
    炎併偽性囊腫為慢性病變，應無明確證據推論為95年11月15
    日手術所引起，是陳坤源診斷病患為急性膽囊炎，避免膽結
    石繼續阻塞膽囊管引發膽囊發炎，嚴重尚恐引起肝臟及胰臟
    發炎，以膽囊切除術為必要治療，屬適當且必要之治療，此
    情亦於手術前經醫師向家屬解說獲得同意，病患腹部疼痛情
    形亦於術後獲得立即改善，可認陳坤源並無誤診，再考量膽
    囊切除術之目的，係在移除膽囊發炎恐引致更嚴重症狀之情
    況，非在於發現病患是否尚有其他無明顯病灶之疾病，無為
    其進行膽管探測之必要，又衡酌病患之體質屬年邁體弱，若
    為其進行膽管探測恐引起其他嚴重之併發症，屬得不償失之
    舉，則陳坤源以其專業知識，就病患特定之疾病、病情及身
    體狀況等綜合考量，選擇最適宜之醫療方式進行醫療，復於
    手術後以核磁共振檢查，發現總膽管並無結石情形，排除急
    性膽囊炎於術後有無法預期的總膽管殘留結石情形，顯示手
    術結果堪稱成功，亦證陳坤源對病情之臆測及處置均無失當
    ，無過失責任甚明，至於原告主張陳坤源未於手術中使用Ｘ
    光攝影，及早發現總膽管結石導致造成膽汁及胰臟酵素阻塞
    進而引起發炎，遲至95年12月11日始以全身電腦斷層掃描確
    診為慢性胰臟炎，有疏於檢驗而延誤治療時機之醫療過失云
    云，揆諸前述說明，病患於術後行電腦斷層檢查，雖發現有
    慢性胰臟炎及疑偽性囊腫，惟依前開病理之說明，及如上之
    鑑定結果說明，可證此與外科手術時無一併檢查膽總管及胰
    臟並無因果關係，原告執此主張陳坤源有延誤治療等情，顯
    屬無據。
五、綜上所述，嚴崇仁、陳坤源之醫療行為並無過失，已如前述
    ，足認嚴崇仁及陳坤源均已依醫療常規及醫療法規為診治行
    為，則原告依民法侵權行為之法律關係主張其等應負損害賠
    償責任，為無理由。故原告請求被告應給付原告500 萬元及
    均自起訴狀繕本送達之翌日起至清償日止，按年息5 ％計算
    之利息，並無理由，應予駁回。
六、因本件事證已臻明確，兩造其餘主張、陳述及所提之證據，
    經本院審酌後認與判決結果不生影響，爰不一一論述，附此
    敘明。
七、訴訟費用負擔之依據：民事訴訟法第85條第2項。
中    華    民    國    99    年    11    月    30    日
                  民事第五庭    法  官  鄧德倩
以上正本，係照原本作成。
如對本判決上訴，須於判決送達後20日內向本院提出上訴狀。如
委任律師提起上訴者，應一併繳納上訴審裁判費。
中    華    民    國    99    年    11    月    30    日
                                書記官  林孔華

司法院資訊處製作；財團法人民間司法改革基金會備份。
